臺灣高等法院刑事判決　　　　　　　 94年度上更(一)字第256號
上訴人　臺灣臺北地方法院檢察署檢察官
被　告　丙○○
　　　　乙○○○
上列上訴人因被告家暴妨害自由案件，不服臺灣臺北地方法院90
年度訴字第720 號中華民國90年10月30日第一審判決（起訴案號
：臺灣臺北地方法院檢察署90年度偵字第4812號），提起上訴，
經最高法院第一次發回更審，本院更為判決如下：
    主  文
原判決撤銷。
丙○○、乙○○○共同以非法方法，剝奪人之行動自由，各處拘
役肆拾日，如易科罰金，均以佰元折算壹日。
    事  實
一、丙○○（於民國91年5 月28日因偽造文書等案件，經本院以
    90年度上訴字第4059號判決判處有期徒刑五月，如易科罰金
    以三百元折算一日確定，並於91年8 月19日因准易科罰金而
    執行完畢〈未構成累犯〉）與乙○○○係母女關係，於89年
    間丙○○與甲○○係夫妻關係，乙○○○則為甲○○之直系
    姻親，丙○○、乙○○○與甲○○間分屬家庭暴力防治法第
    3 條第1 款第3 款所定之家庭成員。丙○○與其母乙○○○
    於89年10月18日晚上7 時許，因甲○○經友人江秀玲、黃年
    略陪同，到丙○○、乙○○○在臺北市○○○路○ 段251 巷
    6 弄6 之1 號2 樓住處，商談復合之事，卻演變成要否離婚
    之糾紛，茲甲○○不願離婚而起爭執，旋於同日夜間9 時許
    甲○○趁隙開啟該住處大門欲離開之際，丙○○與其母乙○○○由後欲抓住甲○○，三人遂一同跌落在該棟大樓一、二
    樓樓梯間，甲○○因之趴在地上，丙○○與其母乙○○○，
    為防止甲○○起身離去，竟基於剝奪傅孟彬行動自由之犯意
    聯絡，由丙○○以跨坐於甲○○背上，乙○○○以按住甲○○雙腳之方式，將甲○○壓在地上，使之動彈不得，而共同
    以此非法方法剝奪甲○○之行動自由，甲○○因受阻無法離
    去，不得已再度進入上開住處商談。乙○○○於甲○○進入
    屋內後，猶承上開剝奪甲○○行動自由之犯意，將屋內門鎖
    反鎖，稱除非甲○○簽字離婚，否則不准離去等語，而接續
    剝奪甲○○之行動自由。迄至翌日凌晨1 點多，因甲○○打
    電話予其父，其父表示要報警處理，乙○○○、丙○○始讓
    甲○○離去。
二、案經甲○○訴請臺灣臺北地方法院檢察署檢察官偵查起訴。
    理  由
甲、證據能力方面：
一、按92年1 月14日修正通過之刑事訴訟法施行前，已繫屬於各
    級法院之案件，其以後之訴訟程序，應依修正刑事訴訟法終
    結之。但修正刑事訴訟法施行前已依法定程序進行之訴訟程
    序，其效力不受影響，刑事訴訟法施行法第7 條之3 定有明
    文。
二、查本案係於刑事訴訟法92年9 月1 日修正施行前繫屬於原審
    ，並於90年10月18日辯論終結，上訴後，本院更審前亦於91
    年6 月4 日辯論終結，而有關本案相關證據即告訴人甲○○
    之指訴、證人江秀玲、黃年略之證言及被告二人之驗傷診斷
    證明書、告訴人甲○○所繪製之現場圖，均於原審及本院前
    審審判期日依法提示被告辨識，並經合法調查，從而依上開
    施行法之規定，該訴訟程序之效力不因刑事訴訟法修正施行
    而受影響，換言之，上開證據均具證據能力，合先敘明。
乙、實體方面：
一、認定犯罪事實所憑之證據及理由：
(一)訊據被告丙○○、乙○○○否認有上揭事實之犯行，而綜合
    渠二人於原審及本院前審審理中之辯解，略以：當天告訴人
    甲○○開門要離去，被告二人即跟著出去，要告訴人當場簽
    離婚協議書，但告訴人不願意簽字，就出手打被告二人，被
    告沒有壓制告訴人，告訴人那麼強壯，被告如此瘦小，怎可
    能坐在他的背上云云。
(二)然查，被告丙○○、乙○○○如何於前揭時地剝奪甲○○之
    行動自由等事實，業經告訴人甲○○迭於偵審中指訴綦詳，
    且據證人即前去勸和之黃年略及江秀玲迭於原審及本院前審
    審理中證述被告二人在樓梯轉角平台有壓住甲○○，使其不
    能離去，告訴人再回到屋內後，乙○○○將大門反鎖，將鑰
    匙放在她褲內口袋等語明確（詳原審卷第42至47頁、本院前
    審刑事卷第26至31頁、第46至49頁）。
(三)又被告丙○○於本院前審審理時，亦稱：講完我們叫他簽離
    婚協議書，他不簽就罵東罵西，我們也不曉得他要走，他說
    是證人江秀玲叫他走的，我媽媽看到他轉過身拿了鞋子就要
    跑，我媽媽剛好就在他旁邊就跟他出去，我後來聽到聲音跑
    出去看，就看到他打我媽媽，我出去時看到他打我媽媽，我
    們就爭吵，後來就變成三個人在拉扯等語（詳本院前審刑事
    卷第50頁），被告乙○○○於本院前審調查中亦稱：他到我
    家是要談他跟我女兒的事情，結果他來我家大小聲，我跟他
    說要把話說清楚，沒有說清楚不要走，我追到門外跟他講，
    他不高興，他跟我拉扯，我家的門很麻煩，要用鑰匙開，鑰
    匙當然放在我身上等情在卷（詳本院前審刑事卷第43、44、
    50頁）。足見告訴人甲○○當時不願簽離婚協議書，拿了鞋
    子就要跑，被告二人不讓其離去為真實，此外復有告訴人於
    本院前審審理中所繪製現場情形之現場圖在卷可佐（附於本
    院前審刑事卷第36頁）。
(四)再者，被告二人於檢察官偵查時，均否認告訴人甲○○有再
    返回上開住處，然經證人黃年略及江秀玲證述屬實後，被告
    丙○○始於本院前審審理中承認：告訴人甲○○有再上去上
    開住處，要繼續談，伊母親房門反鎖後把鑰匙放在身上等語
    （詳本院前審刑事卷第66頁）；另被告乙○○○於本院前審
    調查時亦稱：後來門是伊開的，鑰匙放在伊身上等情（詳本
    院前審刑事卷第50頁）。益證證人黃年略及江秀玲證稱被告
    乙○○○把門鎖住不讓告訴人甲○○離去，應屬實情，是被
    告丙○○、黃吳琴清前揭所辯無非卸責之詞，難以採信。
(五)綜上，本件事證明確，被告二人犯行堪以認定。
二、撤銷改判之理由：
(一)撤銷原判決之理由：
  1.原審遽以告訴人或證人陳述之細節不一，即認其全部供述均
    不可採，而忽略告訴人甲○○當時不願簽離婚協議書，拿了
    鞋子就要跑，被告二人不讓其離去之事證，率而以不能證明
    被告犯罪而為無罪之諭知，尚有未洽。
  2.檢察官上訴就此指摘原判決不當，為有理由，應由本院將原
    判決撤銷改判。
(二)自為判決之論罪科刑理由：
　1.按配偶及直系姻親屬家庭成員，對家庭成員間實施身體或精
    神上不法侵害之行為者，為家庭暴力罪，而家庭成員間故意
    實施家庭暴力行為而成立其他法律所規定之犯罪者，成立家
    庭暴力罪，家庭暴力防治法第3 條第1 款第3 款、第2 條第
    1 項第2 項定有明文。本件被告丙○○、乙○○○於本案發
    生時，與告訴人分別為夫妻及直系姻親關係，彼等具有家庭
    成員之關係，殆無疑義。核被告二人所為違反上開規定之家
    庭暴力罪，係犯刑法第302 條第1 項之妨害自由罪。至被告
    乙○○○於樓梯間壓制告訴人而剝奪其行動自由後，復於告
    訴人進入屋內後將屋門反鎖，再使告訴人不能離去之剝奪行
    動自由，應係基於妨害自由之單一犯意，接續為之，仍應以
    一行為評價之，為單純之一罪，附此說明。再被告二人就前
    開在樓梯間之對告訴人剝奪行動自由之犯行，有犯意聯絡及
    行為分擔，為共同正犯。
  2.又刑法第302 條第1 項之所謂私行拘禁，乃指非法拘捕禁押
    而言，必行為人有實施拘禁之行為始稱相當，本件上訴人即
    被告乙○○○係於告訴人甲○○進入其住處時，把門鎖住不
    讓其離去，並無非法拘捕禁押之行為，仍屬以其他非法方法
    剝奪人之行動自由範疇，公訴人認被告乙○○○此部分之行
    為係屬私行拘禁，尚有未洽，併此說明。
  3.爰審酌被告二人有如事實欄所載之犯罪動機、目的、手段及
    所生危害及犯後態度，並告訴人於本院準備程序中陳明已事
    隔三年，與被告丙○○並於91年8 月間協議離婚，不再追究
    （詳本院刑事卷第18頁）等一切情狀，分別量處如主文所示
    之刑，並諭知易科罰金之折算標準。再被告行為後，刑法第
    41條之規定，業於90年1 月4 日修正，經總統於90年1 月10
    日公布，依法於90年1 月12日生效，而修正後之刑法第41條
    第1 項規定「犯最重本刑為五年以下有期徒刑以下之刑之罪
    ，而受六個月以下有期徒刑之宣告，因身體、教育、職業、
    家庭之關係或其他正當事由，執行顯有困難者，得以一元以
    上三元（業據罰金罰鍰提高標準條例第二條前段規定，就其
    原定數額提高為一百倍折算一日）以下折算一日易科罰金，
    但確因不執行所宣告之刑，難收矯正之效，或難以維持法秩
    序者，不在此限。」，此項修正有利於被告，依刑法第2 條
    第1 項前段之規定，適用裁判時之新法，併此說明。
三、適用之法律：
(一)刑事訴訟法第369 條第1 項前段、第364 條、第299 條第1
    項前段。
(二)刑法第2 條第1 項前段、第28條、第302 條第1 項、第41條
    第1 項，罰金罰鍰提高標準條例第1 條前段、第2 條。
本案經檢察官呂光華到庭執行職務。
中　　華　　民　　國　　94　　年　　7 　　月　　26　　日
　　　　　　　　　刑事第二十庭審判長法　官  陳貽男
　　　　　　　　　　　　　　　　　  法　官  高明哲
　　　　　　　　　　　　　　　　　  法　官  許仕楓
以上正本證明與原本無異。
如不服本判決，應於收受送達後10日內向本院提出上訴書狀，其
未敘述上訴之理由者，並得於提起上訴後10日內向本院補提理由
書狀（均須按他造當事人之人數附繕本）。
                                    書記官  劉貞達
中　　華　　民　　國　　94　　年　　7 　　月　　28　　日
附錄本案論罪科刑法條全文
刑法第302 條第1 項：
私行拘禁或以其他非法方法，剝奪人之行動自由者，處五年以下
有期徒刑、拘役或三百元以下罰金。
